【裁判字號】    98,上易,468
【裁判日期】    980402
【裁判案由】    詐欺
【裁判全文】
臺灣高等法院刑事判決                 98年度上易字第468號
上  訴  人  臺灣臺北地方法院檢察署檢察官
被      告  戊○○
            甲○○
上列上訴人因被告詐欺案件，不服臺灣臺北地方法院97年度易字
第2977號，中華民國97年12月31日第一審判決（起訴案號：臺灣
臺北地方法院檢察署97年度偵字第13043號、第13045號、第1306
6號、第14964號），提起上訴，本院判決如下：
    主  文
原判決關於戊○○部分撤銷。
戊○○犯幫助詐欺取財罪，累犯，處有期徒刑參月，如易科罰金
，以新臺幣壹仟元折算壹日。
其他上訴駁回。
    事  實
一、本件戊○○有施用毒品前科，仍不知悔改，可預見將金融帳
    戶存摺、提款卡與密碼等提供予不特定之第三人使用，將使
    該帳戶成為詐騙集團存取詐騙款項之用，竟不違背其本意，
    基於幫助詐欺之不確定犯意，於民國97年3月28日下午1時許
    ，將不知情之甲○○所借予之萬泰商業銀行營業部（下稱萬
    泰銀行）000000000000號存款帳戶之金融卡及密碼，在桃園
    縣中壢市○○路彰化銀行前，提供予姓名年籍均不詳之詐騙
    集團成員；嗣該詐騙集團份子，於附表所示時間，在不詳處
    所，使用電話聯絡附表所示之被害人己○○、丙○○、丁○○、乙○○、施如純（下稱己○○等 5人），佯以如附表所
    示需取消購物分期付款設定之詐騙手法，致己○○等 5人誤
    信為真，分別將附表所示之金額，匯入甲○○上述萬泰銀行
    帳戶，致生財產上損害。嗣己○○等 5人發覺受騙，至警局
    報案而循線查知上情。
二、案經己○○等 5人訴請臺北市政府警察局大安分局移請臺灣
    臺北地方法院檢察署檢察官偵查起訴。
    理  由
一、關於被告戊○○部分：
  (一)被告戊○○否認幫助詐欺犯行，辯稱：我於97年 3月27日，
    看見自由時報求職廣告，與對方聯繫結果，對方表示僱用載
    送傳播小姐之司機，為確保客人給付之金錢，能上繳對方，
    由我先行收下，扣除每日薪水新臺幣 3,000元後，餘額存入
    前述帳戶，俾對方能利用提款卡提取，我是因經濟不景氣，
    工作不好找，信以為真，於翌日將甲○○之金融卡交付並告
    知密碼，嗣後對方無故拖延，電話連絡亦無回應，我才查覺
    受騙，絕對沒有幫助詐欺之行為等語。
  (二)經查：
    1.甲○○前開帳戶之金融卡及密碼，由被告戊○○於97年 3
      月28日，交付並告知不詳姓名者，業據被告戊○○於歷審
      陳明在卷。
    2.己○○等 5人於附表所示之時間，受騙而分別將附表所示
      之金額，匯入被告戊○○女友甲○○之帳戶，詐騙集團旋
      利用甲○○之金融卡領走，亦經被害人己○○等 5人於警
      詢時陳述遭騙經過綦詳（見97年度偵字第14964號卷第4頁
      、第5頁、97年度偵字第13043號卷第12頁、第13頁、97年
      度偵字第13066號卷第8頁、第9頁、97年度偵字第13045號
      卷第13頁至第15頁、第17頁、第18頁），復有萬泰銀行97
      年4月9日營字第097014號函、第097015號函、97年 4月15
      日營字第097019號函、97年 4月25日營字第097025號函所
      檢附存款業務往來申請書、印鑑卡、存摺對帳單及己○○
      等5人提出之自動櫃員機交易明細表各1份附卷足憑（見97
      年度偵字第 14964號卷第10頁、第11頁、第26頁至第31頁
      、97年度偵字 第13043號卷第16頁、第21頁至第26頁、97
      年度偵字第 13066號卷第12頁、第19頁至23頁、97年度偵
      字第 13045號卷第16頁、第19頁、第20頁至第25頁）附卷
      可參。
    3.按刑法上之故意犯，可分為直接故意與不確定故意，所謂
      不確定故意即指行為人對於構成犯罪之事實，預見其發生
      而其發生並不違反其本意，此觀刑法第13條第 2項即可知
      之。而存款帳戶之金融卡，僅係供使用人作為存款、提款
      、匯款或轉帳之工具，一般人在正常情況下，均得自行向
      銀行申請開立存款帳戶，而領取帳戶金融卡使用，並無任
      何特定身分之限制，苟非意在將該存款帳戶作為犯罪之不
      法目的或掩飾真實身分，實無蒐集他人存款帳戶金融卡之
      必要。尤以，現今詐騙集團橫行，時常撥打電話至一般民
      眾行動電話或住家，佯稱退稅、欠款、中獎、查詢帳戶、
      假冒網路購物賣家轉帳方式有問題，利用人頭帳戶作為出
      入帳戶，屢經各類媒體不斷報導，而被告戊○○接受大專
      教育，平常有使用網路及手機，前在永大機電公司服務，
      有關薪水之發放，由金融機構代為處理，被告戊○○僅提
      供存摺封面影本為已足，無庸交付存摺、金融卡或密碼予
      資方，此亦為被告戊○○所承認，其應足以預見取得其存
      摺之人，極有可能係詐騙集團成員，或交予詐騙集團使用
      於提供被害人轉入金額之工具，竟仍執意將本案金融資料
      交予毫不相識之第三人使用，主觀上有縱使受領金融卡之
      人持以提供被害人匯入金錢，亦不違反其本意之不確定故
      意自明。
    4.被害人等5人於97年3月30日遭騙後，隨即報請警方偵辦，
      警方於同年4月2日上午，將甲○○前述帳戶列為警示戶，
      被告戊○○始委託甲○○於同日（4月2日）下午 3時56分
      、 3時58分，分別辦理金融卡、存摺遺失，亦有萬泰銀行
      97年11月10日營字第 09701950303號（見原審卷第35頁）
      、本院98年 2月20日公務電話查詢紀錄表可以為證，如被
      告戊○○受騙上當，依照常理，應於97年4月2日凌晨發覺
      受騙前，以簡訊或網路申報掛失，以防歹徒使用，被告戊○○卻無關緊要，不馬上報失，迨警方列為警示戶後，才
      掛失停用。謂其全部不知情，應非真實。反之，更足以證
      明其有提供金融資料予不法集團使用之犯意。
    5.綜上，被告幫助詐欺之犯行，堪以認定。
  (三)不詳年籍姓名之犯罪集團使被害人己○○等 5人陷於錯誤，
    將款項匯至甲○○帳戶，歹徒所為該當刑法第339條第1項之
    詐欺取財罪。按刑法上之幫助犯，係對於犯罪與正犯有共同
    之認識，而以幫助之意思，對於正犯資以助力，而未參與實
    施犯罪之行為者而言，如未參與實行犯罪構成要件之行為，
    且係出於幫助之意思提供助力，即屬幫助犯，而非共同正犯
    。被告戊○○將其女友甲○○之金融卡、密碼提供予不詳年
    籍姓名之成年人使用，使該不詳年籍姓名之成年人及其同夥
    組成之詐欺集團作為對被害人實施詐欺取財犯罪之取款工具
    ，顯係基於幫助詐欺集團實施詐欺取財犯罪之犯意，而未參
    與詐欺取財犯行構成要件之行為。是核被告戊○○所為，係
    犯刑法第30條第1項、第339條第 1項之幫助詐欺取財罪。原
    審就被告戊○○部分，認犯罪不能證明，諭知無罪之判決，
    尚有未當，檢察官上訴指摘此部分不當，為有理由，應由本
    院撤銷改判。被告戊○○前因施用毒品罪，經臺灣新竹地方
    法院判處有期徒刑7月確定，於95年6月17日縮短刑期執行完
    畢，有本院前案紀錄表可稽，其於 5年內故意再犯本件有期
    徒刑之罪，屬累犯，應依刑法第47條第 1項加重其刑。被告
    為幫助犯，依刑法第30條第 2項規定，依正犯之刑減輕之。
    被告戊○○以一個幫助行為，幫助不法集團詐騙被害人己○○等 5人，係一行為觸犯數罪名，屬同種之想像競合犯，依
    刑法第55條規定，論以一幫助詐欺取財罪。爰審酌被告戊○○提供銀行帳戶資料予不法詐欺份子，非但增加被害人尋求
    救濟之困難，亦使不法詐欺份子得以順利掩飾詐欺取財所得
    財物，復參酌被告戊○○素行狀況、犯罪手段、所生危害等
    一切情狀，量處有期徒刑 3月，並諭知易科罰金之折算標準
    。
二、關於被告甲○○部分：
  (一)公訴意旨略稱：被告甲○○與被告戊○○係男女朋友關係，
    明知將其金融帳戶存摺、提款卡與密碼等提供予不特定之第
    三人使用，將使該帳戶成為詐騙集團存取詐騙款項之用，竟
    不違背其本意，基於幫助詐欺之不確定犯意，與被告戊○○
    共同於97年 3月27日至29日間，將萬泰銀行000000000000號
    存款帳戶之金融卡及密碼，提供予姓名年籍均不詳之詐騙集
    團成員；嗣該詐騙集團份子，於附表所示時間，使用電話聯
    絡被害人己○○等 5人，佯以如附表所示需取消購物分期付
    款設定之詐騙手法，致己○○等 5人誤信為真，分別將附表
    所示之金額，匯入被告甲○○萬泰商銀帳戶。因認被告甲○○共同涉犯刑法第339條第1項幫助詐欺取財罪嫌。
  (二)按犯罪事實應依證據認定之，無證據不能認定犯罪事實，刑
    事訴訟法第154條第2項定有明文。是以，事實對之認定，應
    憑證據，如未能發現相當證據，或證據不足以證明，自不能
    以推測或擬制之方法，作為裁判之基礎（最高法院40年臺上
    字第86號判例參看）。此所謂證據，雖不以直接證據為限，
    然其為訴訟上之證明，須於通常一般之人均不致有所懷疑，
    得確信其為真實之程度者而無瑕疵可指者，始足當之，倘其
    證明尚未達到此一程度，而有合理之懷疑存在，而無從使事
    實審法院得有罪之確信時，即應由法院諭知被告無罪之判決
    （最高法院76年臺上字第4986號判例參照）。
  (三)檢察官及被告甲○○同意戊○○之陳述，作為證據，基於當
    事人有權處分證據之法則，依刑事訴訟法第159條之5規定，
    戊○○之陳述，在被告甲○○所涉案件，有證據能力。
  (四)本件甲○○之金融卡及存摺，於95年5、6月間，因其男朋友
    戊○○債信不佳，被告甲○○將之交予被告戊○○使用，業
    據證人即被告戊○○證明無誤，而金融卡、存摺及密碼，重
    量輕，交付予他人，易如反掌折枝之易，不需要兩人協力始
    能完成，證人戊○○所證其一人交付金融卡等資料予不詳姓
    名者，合乎論理法則，而檢察官就被告甲○○如何與戊○○
    以共同犯罪之意思，事前同謀，推由戊○○實行犯罪之重要
    依據，並未提出任何積極證據證明之，僅以本件金融卡為被
    告甲○○所有，即臆測被告甲○○與戊○○共同犯罪，無法
    形成法院對被告甲○○有罪之確信。綜上，被告甲○○涉犯
    共謀共同幫助詐欺，自屬無法證明。
  (五)原審關於被告甲○○部分，諭知無罪，其認事用法允當。檢
    察官上訴，指被告甲○○涉犯共同幫助詐欺取財罪，為無理
    由，應予駁回。
三、據上論斷，應依刑事訴訟法第368條、第369條第 1項前段、
    第364條、第299條第1項前段、刑法第30條第2項、第339 條
    第1項、第55條、第47條第1項、第41條第1項前段、刑法施
    行法第1條之1第1項、第2項前段，判決如主文。
本案經檢察官劉異海到庭執行職務。
中    華    民    國    98    年    4     月    2     日
            刑事第十三庭  審判長法  官  曾德水
                                法  官  趙文卿
                                法  官  陳恆寬
以上正本證明與原本無異。
不得上訴。
                                書記官  洪雪娥
中    華    民    國    98    年    4     月    2     日
附錄：本案論罪科刑法條全文
刑法第339條
意圖為自己或第三人不法之所有，以詐術使人將本人或第三人之
物交付者，處5年以下有期徒刑、拘役或科或併科1000元以下罰
金。
以前項方法得財產上不法之利益或使第三人得之者，亦同。
前二項之未遂犯罰之。
附表
  ┌──┬────┬─────────┬───┬────┬─────┬───────┐
  │編號│詐騙時間│  詐  騙  手  法  │被害人│匯款時間│ 匯款地點 │  遭詐騙金額  │
  │    │        │                  │      │        │          │  （新臺幣)   │
  ├──┼────┼─────────┼───┼────┼─────┼───────┤
  │ １ │97年3 月│佯稱係東森購物客服│己○○│同日下午│臺北縣汐止│匯款2筆，每次 │
  │    │30日下午│將被害人之付款方式│      │6 時1分 │市○○路2 │轉入金額29,983│
  │    │4 時26分│由貨到付款誤寫為分│      │、晚間8 │段397 號汐│元，共受騙59,9│
  │    │        │期付款，需被害人依│      │時46分  │止郵局    │66元。        │
  │    │        │指示操作自動櫃員機│      │        │          │              │
  │    │        │（下稱ATM） 以取消│      │        │          │              │
  │    │        │分期付款設定。    │      │        │          │              │
  ├──┼────┼─────────┼───┼────┼─────┼───────┤
  │ ２ │97年3 月│佯稱係奇摩網路購物│丙○○│同日晚間│雲林縣虎尾│金額9,998元   │
  │    │30日下午│客服將被害人付款方│      │7 時22分│鎮○○路1 │              │
  │    │6 時26分│式誤寫為分期付款，│      │        │段虎尾郵局│              │
  │    │        │需被害人依指示操作│      │        │          │              │
  │    │        │ATM 以取消分期付款│      │        │          │              │
  │    │        │設定。            │      │        │          │              │
  ├──┼────┼─────────┼───┼────┼─────┼───────┤
  │ ３ │97年3 月│佯稱係東森購物客服│丁○○│同日晚間│臺北縣蘆洲│金額29,984元  │
  │    │30日下午│將被害人之付款方式│      │8 時53分│市○○街22│              │
  │    │7 時45分│由貨到付款誤寫為分│      │        │5 號蘆洲中│              │
  │    │        │期付款，需被害人依│      │        │原路郵局  │              │
  │    │        │指示操作ATM 以取消│      │        │          │              │
  │    │        │分期付款設定。    │      │        │          │              │
  ├──┼────┼─────────┼───┼────┼─────┼───────┤
  │ ４ │97年3 月│佯稱係東森購物客服│乙○○│同日晚間│臺北市內湖│金額29,983元  │
  │    │30日晚間│將被害人之付款方式│      │8 時23分│區○ 段225 │              │
  │    │7 時50分│由貨到付款誤寫為分│      │        │號內湖碧湖│              │
  │    │        │期付款，需被害人依│      │        │郵局      │              │
  │    │        │指示操作ATM 以取消│      │        │          │              │
  │    │        │分期付款設定。    │      │        │          │              │
  ├──┼────┼─────────┼───┼────┼─────┼───────┤
  │ ５ │97年3 月│佯稱係東森購物客服│施如純│同日晚間│高雄縣林園│金額14,182元  │
  │    │30日晚間│將被害人之付款方式│      │8 時49分│鄉○○路三│              │
  │    │8 時49分│由貨到付款誤寫為分│      │        │庄郵局    │              │
  │    │前某時  │期付款，需被害人依│      │        │          │              │
  │    │        │指示操作ATM 以取消│      │        │          │              │
  │    │        │分期付款設定。    │      │        │          │              │
  └──┴────┴─────────┴───┴────┴─────┴───────┘
        備註：每筆匯款手續費14元至17元，不計入詐騙金額。


司法院資訊處製作；財團法人民間司法改革基金會備份。
